【裁判字號】    99,交聲,378
【裁判日期】    990819
【裁判案由】    聲明異議
【裁判全文】
臺灣嘉義地方法院交通事件裁定        99年度交聲字第378號
原處分機關  交通部公路總局嘉義區監理所嘉義市監理站
異  議  人
即受處分人  甲○○
上列異議人即受處分人甲○○因違反道路交通管理處罰條例案件
，對於交通部公路總局嘉義區監理所嘉義市監理站於民國九十九
年七月二十七日所為之處分（原處分案號：嘉監義裁字第裁76-
Z8B014310號），聲明異議，本院裁定如下：
    主  文
原處分關於裁處罰鍰新臺幣肆萬玖仟伍佰元及吊扣汽車駕駛執照
拾貳個月部分均撤銷。
前項撤銷吊扣汽車駕駛執照部分，甲○○應吊扣小型車普通駕駛
執照壹年。
    理  由
一、原處分意旨略以：異議人即受處分人（下稱異議人）甲○○
    於九十九年四月十六日凌晨零時五十四分許，飲酒後仍駕駛
    車牌號碼 M3-0367號自用小客車，為警於國道三號南下二九
    八公里處查獲酒後駕車，並測得其呼氣中酒精濃度超過每公
    升○‧五五毫克，已超過規定標準。原處分機關即交通部公
    路總局嘉義區監理所嘉義市監理站（下稱原處分機關）乃依
    道路交通管理處罰條例第三十五條第一項第一款、違反道路
    交通管理事件統一裁罰基準及處理細則第四十三條、第四十
    四條及第六十七條之規定，於九十九年七月二十七日以嘉監
    義裁字第裁76-Z8B014310號裁決書，裁處異議人罰鍰四萬九
    千五百元，吊扣汽車駕駛執照十二個月，並施以道路交通安
    全講習等語。
二、異議意旨略以：因異議人同時擁有自用小客車及大貨車駕照
    ，故請求僅吊扣自用小客車駕照，勿吊扣大貨車駕照；又異
    議人因本件酒後駕車行為，另經臺灣嘉義地方法院檢察署檢
    察官偵查，請求扣除緩起訴處分金二萬元，為此聲明異議等
    詞。
三、按汽車駕駛人，駕駛汽車經測試檢定有酒精濃度超過規定標
    準之情形者，處新臺幣一萬五千元以上六萬元以下罰鍰，並
    當場移置保管該汽車及吊扣其駕駛執照一年；汽車駕駛人，
    有第三十五條第一項規定之情形者，應接受道路交通安全講
    習；汽車駕駛人有飲用酒類或其他類似物後其吐氣所含酒精
    濃度超過每公升○‧二五毫克或血液中酒精濃度超過百分之
    ○‧○五以上之情形者，不得駕車，道路交通管理處罰條例
    第三十五條第一項第一款、第二十四條第一項第二款及道路
    交通安全規則第一百十四條第二款分別定有明文。
四、經查：
  （一）異議人於九十九年四月十六日凌晨零時五十四分許，飲
        酒後仍駕駛車牌號碼 M3-0367號自用小客車，為警於國
        道三號南下二九八公里處查獲酒後駕車，並測得其呼氣
        中酒精濃度超過每公升○‧五五毫克，已超過規定標準
        ，而舉發其酒後駕車之違規等情，為異議人狀陳明確，
        是異議人確有裁決書所載之違規事實，洵堪認定。
  （二）按汽車駕駛人，駕駛汽車經測試檢定有酒精濃度超過規
        定標準之情形者，處新臺幣一萬五千元以上六萬元以下
        罰鍰，並當場移置保管該汽車及吊扣其駕駛執照一年，
        道路交通管理處罰條例第三十五條第一項固有明文。然
        該條項所指之「駕駛執照」究屬何義，仍待闡明。而按
        汽車駕駛人，因違反本條例及道路交通安全規則之規定
        ，受吊銷駕駛執照處分時，吊銷其持有各級車類之駕駛
        執照，此觀九十四年十二月十四日修正後之道路交通管
        理處罰條例第六十八條規定甚明；對照九十四年十二月
        十四日修正前之同條例第六十八條係規定：「汽車駕駛
        人，因違反本條例及道路交通安全規則之規定，受吊扣
        或吊銷駕駛執照處分時，吊扣或吊銷其持有各級車類之
        駕駛執照。」參以九十四年十二月十四日修正該條例第
        六十八條之立法理由亦記載：「依原法條文，文中『吊
        扣或』三字刪除」，足見然立法者考量因違規而吊扣駕
        照，不宜連其他如職業上、生活上所需之駕照一併吊扣
        ，否則恐影響人民工作及生活甚鉅，有失之過酷等情，
        最終修正通過之道路交通管理處罰條例第六十八條，係
        將「吊扣或」三字刪除，堪認立法者真意在於汽車駕駛
        人因違反道路交通管理處罰條例及道路交通安全規則之
        規定，受「吊銷駕照」處分者，仍維持一併吊銷其持有
        各級車類之駕駛執照，至於受「吊扣」駕駛執照處分時
        ，僅能「吊扣」違規當時所駕駛車輛之駕駛執照，不能
        再擴大適用「吊扣」其持有各級車類之駕駛執照甚明。
  （三）次按汽車駕駛人取得高一級車類之駕駛資格者，應換發
        駕駛執照，並准其駕駛較低級車類之車輛，其規定如下
        ：…三、已領有大貨車駕駛執照者，得駕駛小型車、輕
        型機器腳踏車。道路交通安全規則第六十一條第一項第
        三款前段定有明文。準此，駕駛人領有大貨車駕駛執照
        者，即屬經公路監理機關核發駕駛上開各級汽車之許可
        憑證，性質上屬同時賦予多項利益（不同車類等級車輛
        駕駛資格）之授益處分；而該授益處分形式上雖僅有一
        個，然其所授予駕駛資格實屬多重，並非難以區分。而
        目前公路機關實務，對於考驗合格之駕駛人，為求行政
        管理之簡便性，且認為已考領較高等級車類車輛駕駛執
        照者，即當然具有駕駛較低等級車類車輛之能力，故依
        道路交通安全規則第六十一條第一項規定，並基於「一
        人一照原則」，僅發給所具最高等級車類駕駛資格之汽
        車駕駛執照一張，且駕駛人如持有較高等級車類之駕駛
        執照，即准許其駕駛較低等級車類之車輛，並不區分駕
        駛人係逐級考領駕照、或逕考領較高級駕照而異其處理
        ，惟仍不因出於行政管理簡便性考量之「一人一照原則
        」而得以改變上開大貨車駕駛執照具有授予多重駕駛資
        格之授益行政處分性質，且亦難僅據行政管理簡便性考
        量之「一人一照原則」即逕認上開授益行政處分所授予
        之多重駕駛資格無從分離。
  （四）異議人於上開時、地係因駕駛「自用小客車」經測試檢
        定有酒精濃度超過規定標準之情形，業如上述，揆諸上
        開說明，依道路交通管理處罰條例第三十五條第一項吊
        扣其「駕駛執照」應僅「吊扣」違規當時所駕駛車輛之
        駕駛執照，亦即：小型車普通駕駛執照，而不能再擴大
        適用「吊扣」其持有各級車類之駕駛執照甚明。是聲明
        異議意旨：請求僅吊扣其自用小客車駕駛執照等語，即
        非無據。
  （五）再觸犯刑事法律之犯罪行為，除得經檢察官之起訴，並
        由法院審理後，為有罪科刑、無罪、免訴、不受理、不
        付審理之裁判外，如檢察官認該行為所涉為死刑、無期
        徒刑或最輕本刑三年以上有期徒刑以外之罪，於參酌刑
        法第五十七條所列事項及公共利益之維護，認以緩起訴
        為適當者，得定一年以上三年以下之緩起訴期間為緩起
        訴處分，並同時命被告為一定之金錢給付。而被告於緩
        起訴期間內，有左列情形之一者，檢察官得依職權或依
        告訴人之聲請撤銷原處分，繼續偵查或起訴：一、於期
        間內故意更犯有期徒刑以上刑之罪，經檢察官提起公訴
        者；二、緩起訴前，因故意犯他罪，而在緩起訴期間內
        受有期徒刑以上刑之宣告者；三、違背第二百五十三條
        之二第一項各款之應遵守或履行事項者，刑事訴訟法第
        二百五十三條之三第一項定有明文。準此，經檢察官為
        緩起訴處分者，於緩起訴之猶豫期間內，刑事訴追程序
        仍未終局確定，檢察官於緩起訴期間內，如認被告顯無
        反省警惕之情或根本欠缺反省警惕之能力，即得依職權
        或依告訴人之聲請，將原「緩起訴」處分撤銷，此與不
        起訴處分確定後，刑事訴追程序終結，檢察官原則上不
        得就同一行為再行起訴之法律效果迥異。故在緩起訴期
        間內即猶豫期間期滿前，該緩起訴處分既有被撤銷之可
        能，此時原處分機關若依法為行政裁決，將使異議人有
        同時遭受行政處罰及刑事訴追之危險，顯與行政罰法第
        二十六條規定之立法意旨相違背。從而，汽車駕駛人酒
        後駕車時，如同時觸犯刑法第一百八十五條之三公共危
        險罪者，原處分機關除依上開行政罰法第二十六條第一
        項但書規定，處以其他種類行政罰外，關於行政罰鍰部
        分，即應依行政罰法第二十六條、道路交通管理處罰條
        例第十條等規定，移送地方法院檢察署處理，其後非有
        行政罰法第二十六條第二項所定不起訴等事由外，不得
        裁處行為人罰鍰，行為人始無同時遭到行政處罰及刑事
        訴追之一事二罰的危險。查本件異議人確因上揭時、地
        酒後駕車，除經警舉發外另為警移送臺灣嘉義地方法院
        檢察署檢察官以九十九年度偵字第三二六三號偵查中等
        情，此觀異議人臺灣高等法院被告前案紀錄表即明，並
        經本院調取該偵查卷宗確認無訛。足見本件檢察官迄未
        偵查終結，亦尚未為緩起訴處分，其最後是否會被檢察
        官提起公訴，猶懸而未定；況異議人縱經檢察官為緩起
        訴處分，「緩起訴」處分於猶豫期間內尚未具有實質之
        確定力，檢察官於期間內，可對被告繼續觀察，此時若
        被告顯無反省警惕之情或根本欠缺反省警惕之能力，檢
        察官仍得依職權或依告訴人之聲請，將被告「緩起訴」
        處分撤銷。亦即必須待緩起訴處分實質確定時，被告才
        最終地確定免於受刑事訴追，原處分機關始得依行政罰
        法第二十六條第二項立法意旨決定是否為行政裁罰，是
        縱在緩起訴期間內即猶豫期間期滿前，該緩起訴處分仍
        有被撤銷之可能，此時原處分機關若依法為行政裁決，
        將使受處分人有同時遭受行政處罰及刑事訴追之危險，
        顯與行政罰法第二十六條規定之立法意旨相違背，應認
        不得為之，始符其「一事不二罰」之意旨。準此，本件
        原處分關於裁處罰鍰部分，自應予撤銷，由原處分機關
        視該行為之刑事訴追或審判程序終局結果確定後，再為
        適法之處理。
五、綜上所述，異議人於上開時、地確有駕駛自用小客車經測試
    檢定有酒精濃度超過規定標準之違規行為，至堪認定；其違
    規事實核係違反道路交通管理處罰條例第三十五條第一項之
    規定。從而，原處分機關以異議人有酒後駕車之行為，依道
    路交通管理處罰條例第三十五條第一項第一款及違反道路交
    通管理事件統一裁罰基準及處理細則第四十三條、第四十四
    條及第六十一條之規定，裁處異議人罰鍰四萬九千五百元之
    部分，應予撤銷，由原處分機關視該行為之刑事訴追或審判
    程序終局結果確定後，再為適法之處理。又吊扣汽車駕駛執
    照十二個月，其裁罰所適用之法條款項固屬無誤，然其處罰
    主文所載吊扣「駕駛執照」之用語難認明確，自有未洽，爰
    將原處分關於吊扣汽車駕駛執照十二個月部分撤銷，裁處如
    主文第二項所示，以資適法。至原處分裁處施以道安講習部
    分，未經聲明異議，並非本院審查範圍，附此敘明。
據上論斷，應依道路交通管理處罰條例第八十七條第二項、道路
交通案件處理辦法第二十條，裁定如主文。
中    華    民    國    99    年    8     月    19    日
                     交通法庭   法  官  曾宏揚
上列正本證明與原本無異。
如不服本裁定，應於裁定送達後5日內向本院提出抗告狀（應附
繕本）。
中    華    民    國    99    年    8     月    19    日
                                書記官  陳意婷

司法院資訊處製作；財團法人民間司法改革基金會備份。
